【裁判字號】    89,訴,1689
【裁判日期】    901214
【裁判案由】    常業詐欺
【裁判全文】
臺灣臺北地方法院刑事判決                        八十九年度訴字第一六八九號
    公  訴  人  臺灣臺北地方法院檢察署檢察官
    被      告  庚○○
                丁○○
右列被告等因常業詐欺案件，經檢察官提起公訴（八十八年度偵字第二三五一六號）
，本院判決如左：
    主  文
庚○○、丁○○均無罪。
    理  由
一、公訴意旨略稱：被告庚○○、丁○○夥同姓名、年籍不詳綽號「小蔡」之成年人
    等人，共同基於意圖為自己不法之所有且以犯詐欺為常業之犯意聯絡，於民國八
    十八年間虛設「馬雄企業有限公司」（下稱馬雄公司），以丁○○為負責人，在
    台北市○○○路○段一四三號七樓，並自八十八年五月間起以該公司名義，對外
    詐購財物牟利。由庚○○自八十八年五月三日起陸續向綿益股份有限公司（下稱
    綿益公司）接洽訂購加工絲等財物，並由庚○○、丁○○及乙○○（另案偵查中
    ）於同年月十四日共同出具保證書予綿益公司，表明願對馬雄公司積欠綿益公司
    貨款債務負連帶責任，其間交付包括發票人為馬雄公司面額新台幣（下同）三百
    二十萬元及奧市國際有限公司（下稱奧市公司）之支票計三紙，並使其中發票人
    為馬雄公司，面額三百二十萬元之支票如期兌現，佯示信用良好，使綿益公司陷
    於錯誤而陸續出售價值計新台幣（下同）一千一百二十萬零一百四十五元之加工
    絲予馬雄公司。庚○○於向綿益公司詐購加工絲後，旋以進貨價格（如每公斤三
    十八元）之近八成（每公斤三十一點七元）拋售於弘裕企業有限公司（下稱弘裕
    公司，起訴書誤載為弘毅公司）等公司，並指定綿益公司將上開加工絲運送至弘
    裕公司（起訴書誤載為弘益）交貨。迭經綿益公司催討貨款，均未見支付，始知
    受騙。因認被告庚○○、丁○○涉犯有刑法第三百四十條常業詐欺罪嫌云云。
二、按犯罪事實應依證據認定之，無證據不得推定其犯罪事實；又不能證明被告犯罪
    者，應諭知無罪之判決，刑事訴訟法第一百五十四條、第三百零一條第一項分別
    定有明文。又所謂認定犯罪事實之證據，係指足以認定被告確有犯罪行為之積極
    證據而言，該項證據自須適合於被告犯罪事實認定，始得採為斷罪資料；又苟未
    能發現相當證據，或證據不足以證明，自不能以推測或擬制之方法，以為裁判基
    礎；且在訴訟上用以證明事實之證據，須於通常一般之人均不致於有所懷疑，而
    得確信其為真實之程度者，始得據以為有罪之認定，倘其證明尚未達到此一程度
    ，而有合理之懷疑性存在，致使無從為有罪之確信時，即應為無罪之判決；最高
    法院二十九年上字第三一０五號、四十年台上字第八六號、七十六年台上字第四
    九八六號判例意旨參照。復按刑法第三百三十九條之詐欺罪，係以行為人於客觀
    上施用詐術使人陷於錯誤，並於行為之初，即已意圖為不法之所有或意圖得財產
    上之不法利益，為其構成要件。故如依積極證據足可証明行為人確係意圖不法所
    有時，固得論以刑法第三百三十九條之罪，倘若行為人施詐時之意圖尚有存疑，
    依調查之結果復不足以認定其自始具有上述主觀犯罪構成要件，即不能概對被告
    繩以刑事責任。況民事債務當事人間，若有未依債務本旨履行給付之情形，在一
    般社會經驗而言，原因非一；其因不可歸責之事由無法給付，或因合法得對抗他
    造主張抗辯而拒絕給付，甚至債之關係成立後，始行惡意遲延給付，皆有可能，
    非必出於自始無意給付之詐欺犯罪一端。又刑事被告依法不負自證無罪之義務，
    苟無足以證明其在債之關係發生時，自始即具有不法所有意圖之積極證據，亦僅
    能令負民事之遲延給付責任，依刑事訴訟法第一百五十四條之規定，尚不得據此
    債信違反之客觀事態，而推定被告自始即有詐欺取財或詐欺得利之犯意。
三、公訴人認被告涉犯前開罪嫌，無非係以業據告訴人代理人指述係被告庚○○前往
    訂貨歷歷，且經證人即弘毅公司丙○○、戊○○到庭結證：「我們向蔡先生訂貨
    ，全都是庚○○親自簽收貨款」無訛，復有保證書、綿益公司出貨單、被告向弘
    毅公司簽收支票之收據、被告庚○○與德煜興公司和解協議書及退票理由單各在
    卷可稽。苟被告庚○○僅係小職員何以需於保證書上連帶保證人簽名連保，更如
    何能負責公司營運重要之收款（隨身攜帶馬雄公司公司章及負責人章）工作，又
    何能親自代表馬雄公司與德煜興公司簽立違約議書，是被告所辯無非事後卸責之
    詞，委無足採。再參以被告庚○○於八十九年一月二十六日即與告訴人綿益公司
    達成書面和解雙方同意以一百萬元和解，而被告除支付五十萬元外，惟迄今將近
    一年仍未履行付清餘款，顯見「買十（價款一千餘萬元）、賣八、賠三（支付價
    款三百二十萬元），賺五」之詐欺技倆，資為論據。
四、訊之被告庚○○、丁○○堅決否認有何右揭常業詐欺犯行，庚○○辯稱：伊是馬
    雄公司業務員，負責接洽加工絲紡織廠，八十八年三月後加工絲行情大漲，成本
    增加，但為公司信用，仍以原定價錢賣出，惟公司要求買方要付現金，以現金去
    週轉購買較便宜貨品出售。與綿益股份有限公司簽付款保證書時，丁○○、乙○○有來簽，且公司有價值八百多萬之房屋，遂認為沒有問題才簽保證書；公司有
    叫伊去收貨款，收得貨款均匯予公司等語。丁○○則以伊原在鐵衛保全公司上班
    ，經公司副理王誠璋提議而同意以伊名義設立馬雄公司，然未曾在馬雄公司工作
    ，王誠璋在八十八年底因心臟病死亡，至馬雄公司是何人負責並不清楚，與綿益
    公司的買賣亦不知情，簽保證書係馬雄公司的一位小姐打電話告知伊乃公司負責
    人須前往簽立，伊並未從馬雄公司獲取任何報酬，擔任馬雄公司名義負責人時仍
    在鐵衛保全公司上班等情置辯。經查：
（一）質諸證人即告訴人綿益公司負責本件交易之業務甲○○如何與馬雄公司庚○○
      交易一事，於本院調查中證稱，被告庚○○係以電話方式與其接觸，因所送貨
      之處均為有名之工廠，以前亦曾與送貨地點之織布廠交易，為主要原因，遂與
      之訂約等語詳確（見本院九十年四月二十七日訊問筆錄），參以告訴人所生產
      三○○Ｄ特多龍加工絲，自八十八年五月三日起同年五月三十一日止，分送至
      國花、德煜興等紡織公司，有綿益一廠發貨通知單十六紙在卷可稽（見八十八
      年度偵字第二三五一六號偵查卷第九至十六頁），可見告訴人買賣當時，乃憑
      諸被告庚○○所指定送貨之廠商為知名紡織廠為考量重點而進行交易，且嗣後
      貨品亦直接由告訴人處送至相關廠商，難認被告庚○○交易初始有何施用詐術
      ，致告訴人陷於錯誤之處。另庚○○於八十八年四月十九日、八十八年四月二
      十九日、八十八年四月三十日簽訂原料訂購單向綿益公司訂購三○○Ｄ特多龍
      加工絲，簽立發票人馬雄公司、發票日八十八年四月三十日的面額一百零二萬
      元、同年五月十二日面額六十八萬元、同年五月二十日面額一百萬元、發票日
      同年六月六日面額一百萬、發票日同年六月十六日面額一百二十萬元之支票五
      紙均已兌現，共計四百九十萬元，然其餘發票日八十八年六月二十六日面額四
      百萬零一百四十五元、六月三十日面額四百萬元支票則遭退票等買賣資金往來
      情節，亦為證人甲○○證陳在卷（見上開本院訊問筆錄），並有支票及存款不
      足理由單影本各二紙附卷可憑（見上開偵查卷第七、十八、十九頁），佐以因
      被告庚○○訂購貨物數量增加，證人甲○○要求馬雄公司負責人、庚○○本人
      及奧市國際有限公司負責人乙○○連帶保證始願意出貨等情，復據證人甲○○
      證述屬實（見同本院上開訊問筆錄），並為被告二人所是認，有被告丁○○、
      庚○○及乙○○於八十八年五月十四日以連帶保證人身份致綿益公司保證書一
      紙附卷可稽，衡情果被告欲詐欺購絲，何以於交付貨品完畢後之八十八年五月
      三十一日後（見前開綿益一廠發貨通知單）之同年六月十六日仍將前所交付之
      貨款支票金額共二百二十萬元兌現，何不一併跳票拒為給付票款，又豈有簽立
      保證書承擔「公司於現在及將來所簽發承兌背書或保證之票據及未付之貨款未
      足數清償之剩餘債務或致債權人所受損失」等如此苛刻條件之連帶保證責任之
      理，尤徵被告二人尚乏為自己或他人不法所有之意圖甚明。
（二）其次，馬雄公司向綿益所訂購轉售予弘裕公司之三○○Ｄ特多龍加工絲單價於
      於八十七年年底為二十七元，八十八年時最高漲到三十幾元，且價格起伏甚大
      等情，已經證人即弘裕公司總經理戊○○於本院調查中到庭結證明確（見本院
      九十年二月二日訊問筆錄），參諸證人於偵查中所提出之弘裕公司與馬雄公司
      交易明細表，三○○Ｄ特多龍之販售單價，於八十八年四月二十二日及八十八
      年四月二十四日均為二十八點七元、八十八年五月四日二十六點七元（次級品
      ）三十一點七元、同年五月七日三十一點七元、八十八年五月八日為二十六點
      七元（次級品）與三十一點七元、五月十三日為三十一點七元、五月十四至十
      六日為三十一點七元、六月八日則為三十五元等情，有交易明細表、統一發票
      、驗收單及支票存卷可考（見上開偵查卷第一百六十頁至第二百三十一頁），
      足徵該項絲織品價格波動一事，應屬事實。佐以證人即弘裕公司職員丙○○證
      稱八十八年五月接洽採購當時，加工絲之價格與市價差不多，沒有太大差異，
      三十八元的單價其公司從未買過，又被告嗣因遲延交貨而與之協商相關違約賠
      償事宜等節（見本院九十年二月二日訊問筆錄），並有和解協議書一紙在卷足
      憑（見上開偵查卷第二百三十二頁），勾稽以觀，被告因織品價格變動而依原
      約定價格轉售，且與市價出入無幾，甚而於八十八年六月時並以與告訴人訂購
      價格僅差距三元之價售出，要不足認被告有何故意低價拋售之行徑。矧被告詐
      購貨物，全數紡紗脫手售予弘裕公司速換現金猶嫌未及，焉有給付遲延而負損
      害賠償責任。況交易價格之決定，除市場狀況外尚包括產品品質、當事人間之
      信用、需求等因素不一而足，縱被告低於原承購價格轉賣，亦不能率爾反推被
      告有詐欺犯行。公訴人先對被告交易始期誤認為八十八年五月初，又對被告已
      支付貨款短計一百七十萬，再置被告實際轉售過程而不論，逕認被告詐欺云云
      ，要屬無據。
（三）再馬雄公司係案外人王誠璋於八十七年八月間以丁○○名義設立經營一情，除
      迭據被告丁○○於偵審中供述在卷，並經證人即王誠璋前女友董菊英到庭證述
      ，曾聞及時任鐵衛保全之秘書王誠璋邀請鐵衛保全駕駛丁○○經營生意一事綦
      詳（見本院九十年九月五日訊問筆錄），繼經本院調閱馬雄公司登記卷後，傳
      訊證人即股東癸○○、壬○○到庭結證稱，曾將身分證影本交由王誠璋使用但
      不知成立馬雄公司及成為股東等語（見本院九十年四月四日、四月二十七日訊
      問筆錄），亦有馬雄公司案卷在卷為憑，堪認被告丁○○所辯伊係馬雄公司為
      王承璋所設掛名負責人並未實際參與經營，尚非虛妄。而馬雄公司實際負責人
      為己○○，又叫「小蔡」、綽號「阿順」，亦經被告二人於偵審及證人乙○○
      於偵查中證陳無訛，本院經函調庚○○與小蔡聯絡之呼叫器號碼查知確有己○○、嗣更名為辛○○之人，且經被告指認即為所稱小蔡者，有聯華電信股份有
      限公司九十年九月十二日九０聯法字第０９１２２號函及桃園縣警察局中壢分
      局九十年九月二十九日中警分刑字第二五八三四號函檢附之辛○○口卡影本一
      份附卷可憑。更甚者被告庚○○收款後於八十八年四月十四日以五十萬元、四
      月二十二日以七十萬元、四月二十八日以三十七萬元、四月二十九日以三十一
      萬元、五月六日以二十五萬元、五月十二日以三十一萬及一百十九萬二千七百
      五十六元、五月十五日以五十萬元、五月十六日以五十萬、五月二十日五十三
      萬元、一百零一萬元、五月二十五日以一百六十萬、五月三十一日以一百萬元
      、六月二日五十萬元、六月七日二十二萬元、六月十四匯款五十五萬及六十五
      萬元，分別將之存入或匯款至馬雄公司帳戶一事，有匯款單據在卷可按，被告
      庚○○既將款項交予公司，則公司實際負責人辛○○積欠告訴人公司貨款之事
      ，亦與被告二人是否詐欺無涉。
（四）綜上各節所述，被告二人非但無詐欺之行止，更乏施詐故意，所辯殊堪採信，
      刑法第三百三十九條第一項詐欺罪之成立，既係以行為人意圖為自己不法之所
      有而以詐術使人將本人或第三人之物交付始足當之，尚難繩以其等詐欺罪名。
      此外復查無其他積極證據足認被告有何公訴人指摘之常業詐欺犯行，揆諸首揭
      法條規定及說明，不能證明犯罪，爰應為無罪判決之諭知，以昭公允。
據上論斷，應依刑事訴訟法第三百零一條第一項，判決如主文。
本案經檢察官侯少卿到庭執行職務
中      華      民      國      九十      年      十二    月    十四    日
                                      臺灣臺北地方法院刑事第四庭
                                          法  官   吳  定  亞
右正本證明與原本無異。
如不服本判決，應於判決送達後十日內，向本院提出上訴狀。
                                          書記官   巫  美  華
中      華      民      國      九十      年      十二    月    十七    日


司法院資訊處製作；財團法人民間司法改革基金會備份。
